臺灣桃園地方法院民事判決　　　　　　 98年度訴字第2197號
原　　　告　林傳旺
訴訟代理人　黃廷維律師
複 代理 人　林瑞陽律師
被　　　告　徐宇玲
訴訟代理人　許恒輔律師
上列當事人間請求返還不當得利事件，本院於100年3月8日言詞
辯論終結，判決如下：
    主  文
原告之訴及假執行之聲請均駁回。
訴訟費用由原告負擔。
    事實及理由
壹、程序方面：
    按訴狀送達後，原告不得將原訴變更或追加他訴，但請求之
    基礎事實同一、擴張或減縮應受判決事項之聲明者，不在此
    限，民事訴訟法第255 條第1 項第2 款、第3 款定有明文。
    查原告起訴時原聲明請求被告給付新台幣（下同）1,188,10
    0元及自起訴狀繕本送達翌日起至清償日止，按年息5％計算
    之利息，嗣原告於民國100年1月24日具狀減縮上開聲明為，
    請求被告給付689,845元及自起訴狀繕本送達翌日起至清償
    日止，按年息5％計算之利息。經核原告上開聲明之變更，
    係屬減縮應受判決事項之聲明且其請求之基礎事實同一，按
    諸首揭規定要無不合，應予准許。
貳、實體事項
一、原告起訴主張略以：
  (一)緣原告與被告之配偶林傳榮為親兄弟，兩造係姻親關係，93
    年8 月底，因原告家庭成員增加，原居住之台北市○○區○
    ○街153 巷1 號4 樓相對狹小，被告基於親誼，遂將渠座落
    於同址3 樓之房屋（下稱系爭房屋）無償借予原告夫婦使用
    ，囿於雙方並未約定期限，原告本僅僱工進行合於使用狀態
    之小幅裝潢，嗣後兩造口頭約定使用借貸期間為10年，是以
    原告遂大幅變更設計，斥資鉅金進行徹底翻修，非惟更換大
    門，刨除地磚，甚且汰換衛浴，舖設拋光石英磚，並全面更
    新天花板、管線及燈具，甚至連踢腳板都予換新，顯然係為
    長期居住作準備，總計全面修繕金額達1,188,100 元，所費
    不貲（惟其中電話、樓梯、木片窗簾部分均捨棄，故裝修金
    額應為106萬1300元）。原告所提之估價單、報價單或手寫
    草稿，並非出於同一法人，而係分別來自10餘家不同公司，
    其上或其後並均檢附相關匯款單據或受領人之收受簽名，就
    形式上觀之，顯非出於一人一家之手，要難謂係偽造。另此
    裝潢費用之支付，係因原告借款予訴外人仲鼎企業股份有限
    公司公司（下稱仲鼎公司），故裝潢費用之部分就直接由仲
    鼎公司之支票支付，另部分裝潢費用以匯款方式支付，即原
    告於93年1月7日，自原告之子林炳全設於華南銀行，帳號為
    000-00-0 00000-0之戶頭提領2,009,457元並將其中200萬元
    存入被告配偶林傳榮設於華南銀行，帳號000-00- 000000-0
    之帳戶，此帳戶為原告與林傳榮兩兄弟共同經營仲鼎公司時
    ，約定以林傳榮個人名義開立，惟實係用於仲鼎公司商務資
    金往來，足證原告曾借款予仲鼎公司。
  (二)系爭房屋裝修所殘之現存增價額，應依固定資產耐用年數表
    按期計算折舊，原告主張適用最低耐用年度即固定資產耐用
    年數表第1011號碼細目6之木造10年耐用期，再依平均法計
    算折舊，系爭房屋自94年裝潢完工時起至97年8月返還房屋
    止，以3.5年計算，折舊後耐用年數尚有6.5年，故系爭房屋
    因原告支出有益費用而現存之增價額為1,061,300元×（折
    舊後尚餘6.5年/耐用10年）=689,845元，爰依不當得利之法
    律關係請求被告返還之。
  (三)對被告抗辯之陳述：
  1.被告應就裝修物料於返還系爭房屋時與完工時缺乏同一性負
    舉證責任。原告於93年底就系爭房屋進行裝潢，有相關契約
    、報價單、手寫草稿及部分金流可稽，並有裝潢後及點交當
    日所攝之相片為憑，足認系爭房屋確曾進行裝潢，而依前開
    所得稅法對於固定資產耐用年數之認定，縱原告採最嚴格標
    準認定，系爭裝潢至少均堪用10年，而相關裝修自完工日起
    至97年8月返還系爭房屋日止歷時僅約3.5年，顯然系爭物料
    均尚處於完好堪用情狀，相關物料洵無在3年半內重新翻修
    、替換之必要洵為常態事實，是原告全然無須就系爭房屋返
    還日與完工日之物料建材具有同一性再次負擔舉證責任，被
    告爭執物料並非完工當時所用，實則為變態事實而須就渠所
    主張之事實負舉證責任。
  2.原告並無回復隔間之責任，且被告抗辯拆除隔間致房價降低
    ，又主張以隔間回復原狀之費用進行抵銷，容有重複評價之
    可議。按「借用人就借用物所增加之工作物，得取回之。但
    應回復借用物之原狀」民法第469 條第3 項定有明文，準此
    ，原告本應負回復原狀責任，殆無疑義。然原告返還系爭房
    屋時，被告即有依通常程序從速檢查所受領之物及瑕疵通知
    義務，兩造早於98年6 月1 日即行點交，並遲至98年7 月2
    日始簽署協議書，被告大可於這一個月期間內要求原告回復
    原狀，惟被告針對此一依通常程序立即可見之重大瑕疵不置
    一詞，依民法第347條準用同法第356條第2項，應視為被告
    已承認其所受領之物，是原告已無回復原狀之責任，原告既
    無回復原狀之責任，則被告主張以回復原狀之費用進行抵銷
    或以賣價低於市價為由請求損害賠償，即無理由。退萬步言
    ，縱原告仍負有回復原狀義務並致被告受有損害，則被告之
    損害不外「因為原告未回復原狀致系爭房屋賣價降低（此為
    房屋已轉售之情形）」或「因原告未回復原狀致被告支出回
    復原狀價金（此為房屋未轉售之情形）」，斷無兩者同時成
    立，而要求原告既給予買賣價金補償，又給予回復原狀價金
    補償之理，是被告於前次庭期之抗辯，容有重複評價之可議
    。
  3.被告自承以總價1,180 萬元，即每坪36.4萬元價格出售系爭
    房屋，並佐以被證10，屢屢爭執「系爭房屋非但未因原告之
    裝潢產生價值高漲之結果，反而因原告破壞室內隔間之行為
    ，產生價值減損」，惟被證10係被告精挑細選之成交資料，
    容有漁目混珠之可議，實則被告非惟以高價出售系爭房屋，
    甚至僅耗費平均流通時間之一半，即在短期內完成轉售套利
    ，要難謂無因系爭裝潢而獲有利益。被告未有法律上之原因
    ，而受有名下系爭房屋折舊裝潢之利益，並致該屋在短期內
    順利轉手，已使原告受有損害，爰依民法第179 條及469 條
    第2項規定請求被告返還所受利益689,845 元於原告。
  (四)並聲明：被告應給付原告689,845 元，及自起訴狀繕本送達
    之翌日起至清償日止，按年息5%計算之利息；原告願供擔保
    請准宣告假執行。
二、被告答辯意旨略以：
  (一)依原告起訴書內所提出之各項書面資料觀之，根本無法證明
    原告有支出新台幣1,188,100 元之事實，蓋原告提出之證明
    內容多為『估價單』、『報價單』、『手寫草稿記錄』等文
    件，此等私文書被告否認其形式證據能力，無法證明原告確
    有付款之行為，且其中有關『綠晶有限公司』所開立之報價
    單中，送貨地址明明記載為：『台北市○○區○○街153巷
    1號4樓』，亦即，該批訂購之貨物係供自己所居住的4樓使
    用，但是卻仍將該筆費用一併計入3樓之裝潢費用內加以主
    張，另支付此項費用係以仲鼎公司所有之支票，故應為原告
    所挪用。原告所提出之各項裝潢付款方式，亦有價格與支票
    金額不符、變造證據、及找不到證人等問題，原告顯然不能
    證明有以自己金錢支付裝潢款項。
  (二)原告自始至終未能舉證說明，被告因原告之裝潢費用支出，
    而受有何種利益，原告稱因其支出裝潢費用之結果，導致系
    爭房屋價格高漲，所以日後被告出賣系爭房屋時，因裝潢精
    美之故，可賣得較高之價金，因此導致原告受有損害云云。
    然被告房屋之出售係低於市價，不但未因原告之裝潢產生『
    價值高漲』之結果，反而因原告破壞室內隔間及將天花板拆
    除打洞之結果，導致天花板凹陷一塊，房屋之結構不完整，
    其返還房屋時並未回復原狀，因此系爭房屋於出售時，被告
    屢屢因此項未回復原狀之結果，遭受買家疵議及殺價。且原
    告在請求不當得利時，應將回復原狀部分予以抵銷，但因被
    告現未使用系爭房屋，且原告拒絕提供隔間之照片，被告無
    從舉證回復原狀之價額。
  (三)原告未能說明其所施做之裝潢項目，於被告出賣系爭房屋時
    依舊存在：本件訴訟中，原告起訴表示因其支付鉅額費用裝
    潢之故，所以導致系爭房屋價格高漲等語，惟系爭房屋所為
    之裝潢，絕大部分均已依判決其需騰空返還確定，系爭房屋
    點交時騰空清理完畢，易言之，原告將系爭房屋歸還與被告
    時，房屋內早已空空如也，幾無任何殘留之物品與裝潢！此
    觀之原告就系爭房屋與被告簽立之『自動履行協議書』內第
    (一)點之記載清楚可證！原告既已自認將該屋騰空返還予被告
    ，卻又於本案訴訟中主張該屋留有許多『有價值之裝潢與設
    備』，其主張顯然前後矛盾！況且，某些無法搬離之裝潢（
    例如：油漆、玻璃、鐵窗等），隨者時間的經過（原告已使
    用系爭房屋約4 年9 個月），可能有折舊（例如：鐵窗生鏽
    、油漆剝落）甚至已淘汰之可能。
  (四)並聲明：原告之訴駁回；如受不利判決，願供擔保請准宣告
    免於假執行。
三、兩造不爭執之事實：原告與被告之配偶林傳榮為親兄弟，兩
    造係姻親關係，93年8月底，被告將系爭房屋無償借予原告
    夫婦使用，原告遂雇工進行裝潢，於94年1月裝潢完畢，嗣
    因被告於97年8月14日終止使用借貸契約，台灣士林地方法
    院判決原告應返還系爭房屋予被告，原告遂於98年6月1日自
    動履行，將系爭房屋交還被告，兩造並簽有協議書。此部分
    事實並有台灣士林地方法院97年度訴字第1268號判決書、協
    議書在卷可稽（見本院卷第33、55頁）。
四、原告主張其於94年1 月支出1,061,300 元裝潢系爭房屋，97
    年8 月返還房屋予被告，將裝潢計算折舊3.5 年後，尚有68
    9,845 元之價值，屬於被告之不當得利等語，為被告所否認
    ，並以前詞置辯。按借用人就借用物支出有益費用，因而增
    加該物之價值者，準用第431 條第1 項之規定，又承租人就
    租賃物支出有益費用，因有增加該物之價值，如出租人知其
    情事而不為反對之表示，於租賃關係終止時，應償還其費用
    。但以現存之增價額為限。民法第469 條第2 項、第431 條
    第1 項定有明文。本件兩造既有如上爭議，則應審究者首為
    ：原告是否支出增加系爭房屋價值之有益費用？
  (一)按當事人主張有利於己之事實者，就其事實有舉證之責任。
    民事訴訟法第277條前段定有明文。原告主張其支出1,061,
    300 元裝潢系爭房屋，項目包含1.力藝修繕工程745,000 元
    、2.新協麗地磚97,100元、3.駿福大門47,500元、4.綠晶衛
    浴32,000元、5.德浦衛浴16,700元、6.鋁窗（紗窗）2 萬元
    、7.白鐵架採光罩12,000元、8.燈具13,950元、10. 冷氣安
    裝8,300 元、11. 外牆防水工程68, 750 元，並分別提出室
    內設計工程契約、工程估價單、新協麗公司對帳單、駿福公
    司訂購單、綠晶公司報價單、匯款單、德浦公司收款明細單
    、鋁窗、紗窗費用收據、採光罩收據、燈具費用計算明細、
    冷氣安裝保養明細、順黏工程公司估價單等為其依據（見本
    院卷第9 至31頁），惟被告否認上開私文書之證據能力，原
    告又未舉其他證據以實其說，原告主張其以上開價格於系爭
    房屋施作上開項目，即難認屬實。
  (二)其次，依原告所提出之上開室內設計工程契約，該修繕工程
    拆除多項原有建物結構及浴室配備、磁磚、地磚等（見本院
    卷第12頁），此部分費用顯非增加系爭房屋價值之有益費用
    ，原告列入請求範圍，自屬無據；況且如要認定原告所支付
    之修繕工程款是否確有增加系爭房屋之價值，自不得不先扣
    除其於修繕過程中破壞原本建物所造成之價值減損，然原告
    就其破壞拆除之部分，均未舉證其項目及價額為何，就此更
    不能認定原告主張其支出修繕工程費用確有增加系爭房屋之
    價值。
  (三)再者，依原告與被告於98年7 月2 日簽有協議書1 紙，其中
    記載乙方（即原告）已搬離清空完畢（見本院卷第55頁），
    應認原告就未附合於系爭房屋之動產，在交還房屋予被告之
    時已有拋棄所有權之意。原告所裝置之燈具，依原告所提出
    之照片，雖屬內嵌式燈光，惟並無證據證明係為系爭房屋訂
    製之特殊規格，並非不得拆除另作他用，難認有附合於系爭
    房屋成為重要成分之情形，原告主張此部分燈具附合於系爭
    房屋而屬被告之不當得利，尚有未洽。
  (四)此外，原告請求被告返還外牆防水工程費用及冷氣保養安裝
    費用部分，依原告以書狀說明此部分防水工程係施作於公共
    外牆、頂樓水塔樓梯（見本院卷第170 頁），難認有增加系
    爭房屋本身之客觀價值；又原告當庭陳明係因原告將冷氣留
    在系爭房屋，而安裝保養費用可維持冷氣正常運作，所以請
    求被告返還冷氣安裝保養費用等語（見本院卷第211 頁），
    足見冷氣保養及安裝僅係輔助冷氣之功能，並無直接增加系
    爭房屋價值之效果，而原告既將冷氣留於系爭房屋未取回，
    亦未於本件訴訟主張有增益系爭房屋價值，復對照前開協議
    書之內容，堪認原告已拋棄冷氣之所有權，則縱認原告有支
    出冷氣之保養安裝費用，亦已失所附麗，無從單獨認為屬於
    增加系爭房屋價值之有益費用。
  (五)綜上所述，原告主張其支出增加系爭房屋價值之有益費用合
    計1,061,300 元，尚非有據，無從憑採。而前提要件既未成
    立，原告另主張其所之支出之有益費用目前尚存65％之增價
    額等語，本院即無論述之必要，附此敘明。
五、原告就其主張支出有益費用增加系爭房屋價值部分，舉證責
    任尚有未盡，不能採信，自不能證明被告有何取得有益費用
    現存增價值之不當得利可言。從而，原告基於民法第179 條
    及第469 條第2 項等法律關係，請求被告返還不當得利，為
    無理由，應予駁回。至原告陳明願供擔保請求宣告假執行部
    分，因原告敗訴，已失所附麗，應併予駁回。
六、本件事證已臻明確，兩造其餘主張、陳述及所提證據，與判
    決之最終結果不生影響，爰不一一審酌論述，附此敘明。
七、訴訟費用裁判之依據：民事訴訟法第78條。
中    華    民    國   100    年    4     月    8     日
                  民事第二庭  審判長法  官  劉克聖
                                    法  官  卓立婷
                                    法  官  袁雪華
以上正本係照原本作成。
如對本判決上訴，須於判決送達後二十日內向本院提出上訴狀。
如委任律師提起上訴者，應一併繳納上訴審裁判費。
中    華    民    國   100    年    4     月    8     日
                                    書記官  劉霜潔